臺灣士林地方法院民事簡易判決
111年度士簡字第92號
原      告  孫維材
被      告  蔡榮陽


上列當事人間請求確認本票債權不存在事件，本院於民國111年3
月15日言詞辯論終結，並判決如下：
    主  文
確認被告持有之如附表所示本票，於面額逾新臺幣陸拾肆萬元部
分，對原告之本票債權不存在。
原告其餘之訴駁回。
訴訟費用新臺幣壹萬伍仟捌佰伍拾元，其中新臺幣陸仟柒佰陸拾
參元由被告負擔，餘由原告負擔。 
    事實及理由
一、按確認法律關係之訴，非原告有即受確認判決之法律上利益
    者，不得提起之，民事訴訟法第247條第1項前段定有明文。
    所謂即受確認判決之法律上利益，係指法律關係之存否不明
    確，原告主觀上認其在法律上之地位有不安之狀態存在，且
    此種不安之狀態，能以確認判決將之除去者而言，最高法院
    109年度台上字第633號判決意旨同此見解。本件被告持有如
    附表所示本票（下稱系爭本票），向本院聲請強制執行，經
    本院以110年度司票字第12425號裁定（下稱系爭裁定）准予
    強制執行等情，業經調取本院110年度司票字第12425號全卷
    核閱無訛。系爭本票既由被告執有，且行使票據權利，而原
    告否認被告權利，顯見兩造已就系爭本票債權存否發生爭執
    ，如不訴請確認，原告在私法上之地位將有受侵害之危險，
    且此項危險得以對於被告之確認判決除去，即可認原告有受
    確認判決之法律上利益，自得提起本件訴訟。被告雖辯稱已
    將系爭本票之1/5債權讓與訴外人張慶祥，原告未列張慶祥
    為被告，與法不合云云，然確認之訴只須主張為訴訟標的之
    法律關係或其他事項之存否有不明確者，對於爭執其主張者
    提起，即當事人適格，縱被告已將系爭本票部分票據債權轉
    讓張慶祥，被告與張慶祥對於原告所有之票據債權相互獨立
    ，並無強令原告追加張慶祥為被告之依據，原告已於本院表
    示不願追加張慶祥為被告（見本院卷第68頁），本件訴訟仍
    屬適法，先予說明。
二、原告起訴主張：原告介紹被告與訴外人震威國際有限公司（
    下稱震威公司）共同進行投資，被告與震威公司負責人蘭瑞
    吉達成合意，簽署投資契約，前期投資金額為新臺幣（下同
    ）150萬元；嗣後，被告表示若有獲利，會分紅予原告，並
    要求簽發系爭本票，作為投資安全保障，原告遂行簽發系爭
    本票予被告，被告則交付150萬元予原告，由原告代為分配
    委外代開信用狀、應酬餐敘等支出，並交付100萬元予震威
    公司負責人，作為接受信用證時，銀行出貨前融資貸款之擔
    保押金；未料，震威公司投資失利，被告向震威公司索討投
    資款項未果，遂要求原告應返還其所投資款項，並持系爭本
    票聲請強制執行；雖原告不堪被告百般威脅，前後共給付45
    萬元予被告，然被告與震威公司之投資關係，與原告無關，
    原告也向被告所交付之款項全數用於投資，被告向原告索討
    款項實無理由等語，並聲明：請求確認被告所持有之系爭本
    票對原告之票據債權不存在。
三、被告答辯略以：原告於民國110年1月間，以投資為由要被告
    出資150萬元，由其代為操作投資「海鑫天成能源有限公司
    」，被告於110年1月11日交付現金150萬元予原告，並約定
    於110年4月15日進行結算，原告同意承擔此項投資款項虧損
    之風險，並簽發系爭本票及簽立切結書作為擔保；然於110
    年4月15日結算之時，原告藉詞投資失利，無法進行結算，
    兩造遂於110年5月7日達成協議，自110年5月20日起，原告
    需按月償還款項，然原告僅支付2期共45萬元後，就未為任
    何清償，因此原告之訴並無理由等語，並聲明請求駁回原告
    之訴。　　
四、法院得心證的理由：原告主張其介紹被告與訴外人震威公司
    接洽並進行投資，被告已投資150萬元，並要求原告簽發系
    爭本票，作為投資安全保障，原告遂行簽發系爭本票予被告
    ，此為被告所不爭執，並有系爭本票影本在卷可查，堪信為
    真實，然原告主張前述投資關係與原告無關，被告向原告索
    討款項實無理由等情，則為被告所否認，本院認定如下：
　㈠按當事人主張有利於己之事實者，就其事實有舉證之責任，
    民事訴訟法第277條前段定有明文。又按票據債務發生後，
    票據債務人依票據法第13條前段規定之反面解釋，對執票人
    主張兩造間有直接抗辯之事由，而提起確認票據債權不存在
    之訴時，因票據係文義證券及無因證券，票據行為一經成立
    發生票據債務後，即與其基礎之原因關係各自獨立，是執票
    人關於票據給付之原因不負證明之責，應由票據債務人就其
    抗辯之原因事實先負舉證責任，俾貫徹票據無因性之本質，
    以維票據流通性，迨票據原因關係確定後，關於該原因關係
    之存否、內容等之爭執，再依一般舉證責任分配法則處理，
    最高法院108 年度台簡上字第26號判決意旨同此見解。系爭
    本票簽發之原因事實，兩造均不爭執係擔保被告對於震威公
    司之150萬元投資款，是票據原因關係業已確定，現被告既
    認其投資受損無法收回，並要求原告就此負擔保之責，自應
    由原告就投資受損乙情負舉證之責。
　㈡原告於本院陳稱：我們用被告開立的公司名義代開信用狀，
    讓被投資人震威公司拿去做出貨前融資，因為銀行要求有授
    信額度的人要提供融資押金，因此被告出了押金100萬元，
    剩下50萬元則是請朋友幫忙代開信用狀的費用，但後來投資
    不如預期，所以震威公司改把前述100萬元匯到杜拜投資黃
    金，但也不如預期，賠多少錢我不知道，但還沒有賺回來，
    至於50萬元因為信用狀有期限，銀行要求更改裡面的內容，
    但代開信用狀的人沒有辦法更改，所以過期了，50萬元就沒
    了，被告於3、4個月前（按：為110年12月至111年1月間）
    就向震威公司追討投資款，蘭瑞吉有歸還被告25萬元，加上
    我清償的45萬元，共已經返還70萬元給被告，蘭瑞吉跟我說
    他只認帳前述100萬元扣除已經清償70萬元的餘款30萬元，
    至於前述50萬元，蘭瑞吉說不願清償，並說已經跟被告協調
    等語（見本院卷第69-70頁），被告則於本院表示：我於110
    年1月11日總共出了150萬元的投資款，後來投資失利，蘭瑞
    吉有歸還我25萬元，但現在震威公司負責人跟原告都不接我
    電話，後來原告清償我45萬元，我的投資等於血本無歸，並
    沒有跟蘭瑞吉協商等語（見本院卷第70頁）。
　㈢依原告所述，被告所投資50萬元之信用狀費用，已確定無法
    收回，另100萬元亦投資失利，被告迄今已向震威公司索討3
    、4個月，仍僅向該公司收回25萬元，顯見就125萬元（計算
    式：50萬+100萬-25萬元=125萬元）之投資款，被告確實難
    以收回，原告雖稱蘭瑞吉願給付30萬元，然迄今被告仍未收
    得該款項，應認被告就前述投資受有125萬元之損害，系爭
    本票簽發之原因既係擔保150萬元投資款之收回，則就已收
    回之25萬元投資款，原告自得依票據法第13條前段規定反面
    解釋拒絕給付，然就剩餘之125萬元現被告既無法收回，原
    告自應就此金額對被告負擔票據責任。又原告已於110年6月
    3日、7月5日分別對被告清償其中之20萬元及25萬元，有被
    告出具之收據在卷可查（見本院卷第18頁），則就已清償之
    票據債務，被告亦不得再行向原告主張給付，是原告就系爭
    本票應向被告負擔80萬元之票據債務，應堪認定，原告主張
    前述投資與原告無關云云，難認可採。
　㈣按就本票金額之一部分所為之背書，或將本票金額分別轉讓
    於數人之背書，不生效力，票據法第124條、第36條前段定
    有明文，此即為票據背書之不可分性，然此規定僅係禁止本
    票以背書方式轉讓部分票據權利予他人，並非禁止持票人以
    民法之規定將部分票據債權予以轉讓，僅轉讓後之票據權利
    即不得再依票據法之規定行使權利而已。再按債權人得將債
    權讓與於第三人；債權之讓與，非經讓與人或受讓人通知債
    務人，對於債務人不生效力，民法第294條第1項前段、第29
    7條第1項前段分別定有明文。查被告業於111年3月3日與張
    慶祥簽立債權讓與契約書，約定被告將本院110年度司票字
    第12425號裁定之債權（即系爭本票之票據債權）5分之1轉
    讓張慶祥，原告則仍持有該債權5分之4，有債權讓與契約書
    、臺灣臺北地方法院所屬民間公證人公證書在卷可查，該等
    文書業經被告將逕送原告收受，堪認被告已將此情通知原告
    ，自已對原告發生效力，被告現雖仍持有系爭本票，然其中
    5分之1票據債權已轉讓他人，則被告所有系爭本票之票據債
    權應僅餘64萬元（計算式：80萬×4/5=64萬），則原告請求
    確認被告持有系爭本票於面額逾64萬元部分，對原告之本票
    債權不存在，為有理由，逾此範圍之主張則為無理由，應予
    駁回。
五、綜上所述，原告訴請確認被告所持有原告簽發之系爭本票，
    於逾於面額逾64萬元部分，對原告之本票債權不存在，為有
    理由，應予准許。其餘部分之主張，則無理由，應予駁回。
六、本件判決基礎已臻明確，兩造其餘攻擊防禦方法及訴訟資料
    經本院審酌後，核與判決不生影響，無一一論述之必要。
七、訴訟費用負擔之依據：民事訴訟法第79條。依職權確定訴訟
    費用額為1萬5,850元（第一審裁判費），其中6,763元由被
    告負擔，餘由原告負擔。
中    華    民    國   111    年    3     月    29    日
                  士林簡易庭法  官  陳紹瑜 
以上正本係照原本作成。
如不服本判決，應於判決送達後20日內，向本院提出上訴狀並應
記載上訴理由，如於本判決宣示後送達前提起上訴者，應於判決
送達後20日內補提上訴理由書（須附繕本）。
中    華    民    國   111    年    3     月    29    日
                            書記官  吳雪華 
附表：
發票日 票面金額 發票人 到期日 票據號碼 110年1月11日 150萬元 孫維財 未記載 CH0000000